【裁判字號】    97,台上,5874
【裁判日期】    971120
【裁判案由】    貪污
【裁判全文】
最高法院刑事判決            九十七年度台上字第五八七四號
上  訴  人  甲  ○
選任辯護人  黃銀河律師
上  訴  人  乙○○
選任辯護人  朱子慶律師
上  訴  人  丙○○
上列上訴人等因貪污案件，不服台灣高等法院中華民國九十六年
十一月二十九日第二審更審判決（九十五年度重上更(三)字第二二
二號，起訴案號：台灣板橋地方法院檢察署八十九年度偵字第一
六九七七號），提起上訴，本院判決如下：
    主  文
原判決撤銷，發回台灣高等法院。
    理  由
本件原判決撤銷第一審諭知上訴人甲○、乙○○、丙○○（下稱
上訴人等）無罪之判決，改判論處甲○共同公務員，侵占職務上
持有之非公用私有財物罪刑；依修正前刑法牽連犯規定，從一重
論處乙○○共同公務員，侵占職務上持有之非公用私有財物罪刑
；論處丙○○與公務員，共同侵占職務上持有之非公用私有財物
罪刑，固非無見。
惟查：(一)、有罪之判決書，應於理由內記載認定犯罪事實所憑之
證據及其認定之理由，刑事訴訟法第三百十條第一款定有明文。
又侵占罪為即成犯，於持有人將持有他人之物變易為所有之意思
時，即已成立，苟非事前共謀，則其後參與處分贓物之人，無論
是否成立其他罪名，要難論以共同侵占罪（本院六十七年台上字
第二六六二號判例參照），而貪污治罪條例第六條第一項第三款
之公務員侵占職務上持有之非公用私有財物罪，因其犯罪類型性
質上為刑事法上之侵占罪類型，故亦應為相同解釋。另二人以上
以共同犯罪之意思，事前同謀，推由其中部分之人實行，其未參
與實行之共謀者，固為學說上所稱之共謀共同正犯，依司法院釋
字第一０九號解釋，仍成立共同正犯。但未參與實行者，因僅有
犯罪之謀議，而無行為之分擔，則渠等之間如何為犯罪之謀議，
如何推由其中部分之人實行？即為決定其是否成立共謀共同正犯
之重要依據，自應依證據證明之，不能僅憑擬制推測之方法，採
為認定共謀共同正犯判斷之基礎。原判決事實認定，甲○係台北
縣政府警察局海山分局（下稱海山分局）交通分隊小隊長兼該分
局拖吊保管場（下稱海山分局拖吊場）主任，乙○○係海山分局
拖吊場警員，丙○○則曾從事廢棄汽、機車之解體及零件買賣等
工作，並擔任里長職務，緣於民國八十七年十一月間，海山分局
拖吊場因所保管經依規定通知車主及公告之違規逾期未領汽、機
車（下稱本件無人認領車輛），須移交台北縣板橋市公所（下稱
板橋市公所）防治公害美化環境執行中心拖吊場（下稱板橋市公
所拖吊場）點收，並辦理公開招標拍賣，所得款項則歸該公所公
庫所有，惟板橋市公所拖吊場因廢棄車輛堆置滿場，無法容納本
件無人認領車輛，故簽准俟該拖吊場之廢棄車輛清除拍賣後，再
辦理本件無人認領車輛進場點收，甲○即藉此機會，經由乙○○
之介紹，與丙○○認識，其三人即基於共同意圖為自己不法所有
之犯意聯絡，由丙○○找金協聯實業有限公司（下稱金協聯公司
）負責人鄭生至海山分局拖吊場，再由甲○、丙○○告知本件無
人認領車輛業經公開標售，並由丙○○標得，請鄭生拖走拆解後
，將牌照繳回，以便向監理單位辦理註銷，使不知情之鄭生以新
台幣（下同）三十五萬元購買前開車輛，並拖吊至金協聯公司拆
解，上訴人等藉此變賣得利之方式，將本件無人認領車輛侵占入
己，嗣鄭生即開立金額三十五萬元支票一紙交予丙○○提示兌領
等情（見原判決第二頁第一行至第三頁第十行）。理由內又說明
：「甲○撥打電話給乙○○，乙○○打電話問丙○○有無場地可
供存放，並請其直接去找甲○談，甲○與丙○○因而認識……」
、「鄭生於本院（原審）上訴審證稱：移動車子的時候，里長丙
○○、甲○都在場……乙○○不在場……於本院（原審）更二審
準備程序中證稱：我當時不認識被告乙○○，我去海山拖吊保管
場拖吊違規逾期未領汽、機車的時候，被告乙○○不在場，只有
被告甲○在場，我是與被告丙○○拿警環標售廢汽機車登記清冊
去蓋章的時候，才第一次見到被告乙○○……參以被告丙○○於
偵查中供稱：『乙○○打電話給我，我就去拖吊場，乙○○不在
場，他叫我去拖吊場找他們主任……』等語‥……則鄭生前往拖
吊時，乙○○不在現場，固屬可信……」（見原判決第十一頁第
十二行至第十四行、第二十行、第十二頁第二十四行至第十三頁
第三行）。倘均無訛，乙○○似僅於事前因甲○指示代找存放車
輛之場地，乃介紹丙○○與甲○認識而已，至其後丙○○找鄭生
前往海山分局拖吊場，由甲○、丙○○向鄭生佯稱本件無人認領
車輛業經丙○○公開標得，願以三十五萬元轉售，經鄭生同意購
買，並前往海山分局拖吊場拖運所購得之車輛回金協聯公司等侵
占變賣本件無人認領車輛之過程，乙○○似未參與或在場協助，
則縱乙○○嗣有越權同意丙○○、鄭生在「警環標售廢汽機車登
記清冊」（下稱警環清冊）上蓋用海山分局拖吊場告發專用章、
向鄭生催討遭拆解車輛之車牌，及向吳源清請託儘速拍賣本件無
人認領車輛等行為，能否謂係參與前開侵占職務上持有非公用私
有財物犯行之實行？如否，乙○○究竟於何時、在何地、如何與
甲○、丙○○共謀？此攸關事實之認定及法律之適用，原判決並
未說明所憑之證據及其認定之理由，即籠統謂：乙○○與甲○、
丙○○就此部分犯行，有犯意聯絡及行為分擔，均為共同正犯云
云（見原判決第二十九頁第十二行至第二十一行），自嫌理由不
備。(二)、行為後法律有變更者，依刑法第二條第一項之規定為新
、舊法之比較時，應就罪刑有關之一切情形，比較其全部結果，
而整體適用新法或舊法，不容分割適用。上訴人等行為後，刑法
部分條文已於九十四年二月二日修正公布，於九十五年七月一日
施行。其中關於刑法第三十三條第五款法定刑最低度罰金及同法
第三十一條第一項共犯與身分關係等規定均已修正。乃原判決理
由於比較新、舊法後，認修正前刑法第三十三條第五款規定對丙
○○較為有利，應適用修正前刑法即舊法，但又謂修正後刑法第
三十一條第一項規定較有利於丙○○，自應適用新法云云（見原
判決第二十八頁第十四行至第十七行、同頁倒數第二行至第二十
九頁第四行、第二十九頁第二十一行、第二十二行），顯然分割
適用法律，亦有適用法則不當之違法。(三)、共同實行犯罪行為之
人，在合同意思範圍以內，各自分擔犯罪行為之一部，相互利用
他人之行為，以達其犯罪之目的者，即應對於全部所發生之結果
，共同負責。又關於犯意聯絡，不限於事前有所協議，其於行為
當時，基於相互之認識，以共同犯罪之意思參與者，亦無礙於共
同正犯之成立。原判決事實認定，鄭生於將所購本件無人認領車
輛拆解後，即製作警環清冊，俾持向財團法人台灣產業服務基金
會（下稱產基會）申領行政院環境保護署所發之處理汽、機車貼
補費用，並由丙○○陪同前往海山分局拖吊場辦公室，欲請求在
該清冊上蓋章，乙○○明知該清冊上所載汽、機車，係其與甲○
、丙○○未經公開標售，即擅自侵占變賣之職務上持有非公用私
有財物，竟逾越權限，同意丙○○蓋用海山分局拖吊場之告發單
專用章於該清冊之「警環單位標售欄」內，以證明上載汽、機車
均係海山分局拖吊場所標售，使鄭生得持以向產基會申領處理車
輛貼補費用，足以生損害於海山分局拖吊場及產基會對廢棄汽、
機車稽核之認證等情（見原判決第三頁第十一行至第四頁第十一
行）。如果不虛，乙○○似係經由丙○○而在警環清冊之「警環
單位標售欄」內蓋用海山分局拖吊場之告發單專用章，以證明該
清冊上所載汽、機車均係該拖吊場所標售，則丙○○就乙○○所
犯前開偽造公文書犯行部分，究係知情參與抑不知情而被利用？
因攸關共同正犯或間接正犯之適用，原審未予調查審認，理由亦
毫無說明，即遽行判決，並有疏漏。(四)、原判決理由內初援引證
人即於八十八年二月底在海山分局拖吊場協助搬挪本件無人認領
車輛之警員連志仲及技工王文正在第一審所證，當時是依照業經
海山分局公告之逾期未領汽、機車清冊二份，由王文正負責清點
，並在清冊上打勾，再搬挪車輛，故鄭生均係拖運有車牌之車輛
等語，資為論罪之部分依據（見原判決第十九頁第四行至第八行
），嗣則以海山分局一組組長柯文豐雖證稱其因第一次碰到違規
逾期未領汽、機車之移車作業，乃要甲○透過關係尋找存放車輛
之場地，故不好再要求提供場地者書立車輛保管條，僅要甲○至
現場照相存證，作為將來取回汽、機車核對及證明之依據，惟本
件無人認領車輛於移置金協聯公司後，由甲○、乙○○嗣前往該
公司拍攝之相片觀之，顯見其等並非對汽、機車逐輛拍照，所拍
攝照片復無法清楚看出每輛車及其車牌號碼，則在未書立車輛保
管條之情況下，將來該批汽、機車再移回海山分局拖吊場時，如
何加以稽核，說明甲○、乙○○乃係虛應拍攝前開照片資為事後
卸責之用（見原判決第二十二頁第二十四行至第三十行），關於
海山分局拖吊場於將本件無人認領車輛搬運至金協聯公司時，究
有無載明每輛車及其車牌號碼之資料可供日後憑核，前後理由之
敘述，不相一致。究竟前開連志仲、王文正及柯文豐之證述是否
屬實？關乎上訴人等所辯本件無人認領車輛係暫時移至金協聯公
司寄放乙節究否可信及其等共同侵占職務上持有之非公用私有財
物犯行是否成立，與上訴人等之利益難謂無重大關係，自應詳加
調查，乃原審未進一步予以究明，並於理由內為必要敘述，遽行
判決，自嫌速斷而難昭折服。以上，或為上訴人等上訴意旨所指
摘，或係本院得依職權調查之事項，應認原判決仍有撤銷發回之
原因。原判決理由說明上訴人等不另為無罪諭知部分，基於審判
不可分原則，併予發回。
據上論結，應依刑事訴訟法第三百九十七條、第四百零一條，判
決如主文。
中    華    民    國  九十七  年   十一   月   二十   日
                      最高法院刑事第七庭
                          審判長法官  謝  俊  雄
                                法官  陳  世  雄
                                法官  魏  新  和
                                法官  吳  信  銘
                                法官  徐  文  亮
      本件正本證明與原本無異
                                      書  記  官
中    華    民    國  九十七  年   十一   月  二十五  日
                                                      K


司法院資訊處製作；財團法人民間司法改革基金會備份。
